臺灣臺北地方法院民事裁定
111年度消債職聲免字第3號
聲  請  人  
即  債務人  劉品彤（原名：劉家妤、劉怡秀）

代  理  人  趙佑全律師（法扶律師）  
相  對  人  
即  債權人  花旗（台灣）商業銀行股份有限公司


法定代理人  莫兆鴻  
代  理  人  陳正欽  


相  對  人  
即  債權人  玉山商業銀行股份有限公司


法定代理人  黃男州  
代  理  人  莊凱鈞  

相  對  人  
即  債權人  台新國際商業銀行股份有限公司


法定代理人  尚瑞強  


相  對  人  
即  債權人  中國信託商業銀行股份有限公司


法定代理人  利明献  


相  對  人  
即  債權人  良京實業股份有限公司

法定代理人  平川秀一郎



相  對  人  
即  債權人  新加坡商艾星國際有限公司台灣分公司

法定代理人  曾慧雯  


相  對  人  
即  債權人  臺灣土地銀行股份有限公司

法定代理人  黃伯川  
代  理  人  楊尚樺  
上列當事人間消費者債務清理之職權免責事件，本院裁定如下：
    主  文
債務人乙○○（原名丙○○○○○○○）應不予免責。
    理  由
一、按法院為終止或終結清算程序之裁定確定後，除別有規定外
    ，應以裁定免除債務人之債務；法院裁定開始清算程序後，
    債務人有薪資、執行業務所得或其他固定收入，扣除自己及
    依法應受其扶養者所必要生活費用之數額後仍有餘額，而普
    通債權人之分配總額低於債務人聲請清算前2年間，可處分
    所得扣除自己及依法應受其扶養者所必要生活費用之數額者
    ，法院應為不免責之裁定，但債務人證明經普通債權人全體
    同意者，不在此限；債務人有下列各款情形之一者，法院應
    為不免責之裁定，但債務人證明經普通債權人全體同意者，
    不在此限：「（一）於七年內曾依破產法或本條例規定受免
    責。（二）故意隱匿、毀損應屬清算財團之財產，或為其他
    不利於債權人之處分，致債權人受有損害。（三）捏造債務
    或承認不真實之債務。（四）聲請清算前2年內，因消費奢
    侈商品或服務、賭博或其他投機行為，所負債務之總額逾聲
    請清算時無擔保及無優先權債務之半數，而生開始清算之原
    因。（五）於清算聲請前一年內，已有清算之原因，而隱瞞
    其事實，使他人與之為交易致生損害。（六）明知已有清算
    原因之事實，非基於本人之義務，而以特別利於債權人中之
    一人或數人為目的，提供擔保或消滅債務。（七）隱匿、毀
    棄、偽造或變造帳簿或其他會計文件之全部或一部，致其財
    產之狀況不真確。（八）故意於財產及收入狀況說明書為不
    實之記載，或有其他故意違反本條例所定義務之行為，致債
    權人受有損害，或重大延滯程序。」債務人有前條各款事由
    ，情節輕微，法院審酌普通債權人全體受償情形及其他一切
    情狀，認為適當者，得為免責之裁定，消費者債務清理條例
    （下稱消債條例）第132條、第133條、第134條及第135條分
    別定有明文。
二、本件聲請人即債務人（下稱債務人）前有不能清償債務情事
    ，而於民國108年2月20日向臺灣士林地方法院（下稱士林地
    院）聲請消債條例前置調解，嗣調解不成立，債務人遂向該
    院聲請更生，經該院以108年度消債更字第76號裁定移送本
    院，本院審理後，以109年度消債更字第14號裁定自108年11
    月27日下午4時開始更生程序，並由司法事務官進行更生程
    序。惟因債務人所提更生方案未能經債權人會議可決，復未
    符合本院得依職權以裁定認可更生方案之要件，經本院依消
    債條例第65條第1項規定，以109年度消債清字第184號裁定
    債務人於109年2月26日所提更生方案不予認可，並自109年1
    1月30日下午4時起開始清算程序，嗣經移由本院司法事務官
    以109年度司執消債清字第158號進行本件清算程序。查債務
    人名下計有臺北新店郵局存款新臺幣（下同）402元、國泰
    人壽保單2張共16,080元，經債務人提出等值現金存款及保
    險公司終止契約解繳到院，共計16,482元（計算式：402元＋
    16,080元＝16,482元），本院遂依分配表分配於債權人，復
    於110年11月18日以109年度司執消債清字第158號裁定本件
    清算程序終結等情，為債權人及債務人所不爭執，且經本院
    依職權調取士林地院108年度司消債調字第75號（下稱士林
    調解卷）、108年度消債更字第76號（下稱士林更生卷）及
    本院108年度消債更字第263號卷（下稱本院消債更卷）、10
    9年度消債清字第184號卷、109年度司執消債清字第158號卷
    （下稱本院司執消債清卷）核閱屬實。本院所為終結清算程
    序之裁定既已確定，依首揭消債條例規定，法院應審酌債務
    人是否有消債條例第133條、第134條所定應為不免責裁定之
    情形。
三、本院依消債條例第136條規定，通知債務人及全體債權人於1
    11年3月3日下午3時40分到場陳述意見，除債務人具狀及到
    庭外，其餘債權人僅具狀而未到庭，茲債務人及債權人之陳
    述意見如下：
㈠、債務人略以：伊無消債條例第133條、第134條各款所規定之不免責事由。縱有違反消債條例第134條第2、8款不免責事由，情節應尚屬輕微等語（見111年度消債職聲免字第3號〈下稱本院卷〉第163至181頁、第371頁）。　
㈡、債權人中國信託商業銀行股份有限公司陳稱：不同意免責，
    依本院清算裁定所示，債務人每月入不敷出，就超支部分如
    何負擔？是否另有收入未列入財產及收入狀況說明書？或有
    隱匿之事實？實有疑義，故債務人應有消債條例第134條第8
    款不免責事由。並請本院調查債務人是否有消債條例第133
    條、第134條各款不免責事由，且債務人應具工作能力，當
    竭力清償債務。另債務人於聲請清算前2年間已無消費，故
    無法提供消費明細等語（見本院卷第121頁）。
㈢、債權人台新國際商業銀行股份有限公司陳稱：不同意免責，
    請本院詳查債務人是否有消債條例第133、134條不免責事由
    ，諸如查詢債務人入出境資料以確認其是否有奢侈浪費或隱
    匿財產之行為等語（見本院卷第133頁）。　
㈣、債權人玉山商業銀行股份有限公司陳稱：不同意免責，請本
    院依職權調查債務人有無消債條例第133、134條之情事，並
    依權責裁定，本行將依裁定結果配合辦理等語（見本院卷第
    135頁）。　　
㈤、債權人良京實業股份有限公司陳稱：不同意免責，債權人前
    於清算程序中質疑債務人之2張國泰人壽保單解約金各為0元
    、9,998元，是否均曾被質借而減損價值？除請本院向保險
    公司調查質借之時點及金額外，債務人是否有無其他保單未
    陳報，並請本院向中華民國人壽保險同業公會查明債務人除
    已陳報之保單外，有無其他以自己為要保人、或嗣後變更要
    保人或質借未償還之商業保險保單，如有，應有消債條例第
    134條第2款、第8款所定之不免責事由等語（見本院卷第139
    頁）。
㈥、債權人甲○（台灣）商業銀行股份有限公司具狀陳稱：不同意
    免責。請本院依職權調查債務人是否有消債條例第133、134
    條不免責事由。依債務人之年齡各方面考量，應仍有工作能
    力，應勤勉工作以設法解決債務，且本院已准予債務人聲請
    清算，倘債務人又受免責裁定，將影響債權銀行權益至鉅，
    戕害整體社會金融經濟秩序，更非本條例立法意旨所涉等語
    （見本院卷第143頁）。
㈦、債權人新加坡商艾星國際有限公司台灣分公司、臺灣土地銀
    行股份有限公司經合法通知，均未具狀表示意見。
四、經查：
㈠、債務人無消債條例第133條所定之不免責事由：
　⒈按法院裁定開始更生程序後，債務人免責前，法院裁定開始
    清算程序，其已進行之更生程序，適於清算程序者，作為清
    算程序之一部；其更生聲請視為清算聲請，消債條例第78條
    第1項定有明文。由上文義可知，原裁定開始更生之債務清
    理在適於清算情形下，清算程序之始點，得提前至裁定開始
    更生時。更生程序係重建型債務清理程序，為保障普通債權
    人於更生程序之受償額，依消債條例第64條第2項第3款規定
    ，若無擔保及無優先權債權受償總額，顯低於法院裁定開始
    更生程序時，依清算程序所得受償之總額，法院不得認可更
    生方案，此即清算價值保障原則，以保障債權人不至受比依
    清算程序受償更不利之地位。而債務人本有薪資固定收入，
    若因清算而開始清算程序，依消債條例第133條本文所定情
    形受不免責裁定時，需繼續清償債務達消債條例第141條規
    定數額後，始得再聲請裁定免責，則於更生轉換清算程序之
    情形，債務人有無薪資等固定收入之認定若不提前至裁定開
    始更生程序之時，且債務人因此受免責之裁定，則債權人將
    遭受較債務人依清算程序受償更不利之結果，此有違清算價
    值保障原則（臺灣高等法院暨所屬法院98法律座談會民事類
    提案第40號研討結果同此見解）。準此，為貫徹消債條例第
    133條之規定免遭債務人濫用清算程序以獲免責，並敦促有
    清償能力者利用薪資等固定收入清償債務而受免責，以保障
    債權人可受最低清償之立法目的，債務人於更生轉清算程序
    之情形，其認定有無薪資等固定收入之時點應提前至裁定開
    始更生程序之時。由是，本件應自裁定債務人開始更生之時
    （即自108年11月27日）起至裁定免責期間，通盤認定債務
    人有無薪資、執行業務所得或其他固定收入，並扣除自己及
    依法應受扶養者所必要生活費用之數額後，仍有餘額，且普
    通債權人之分配總額低於債務人聲請更生前2年間（即自106
    年2月20日起至108年2月19日止）可處分所得扣除自己及依
    法應受其扶養者必要生活費用之餘額，判斷債務人有無清償
    能力，及有無濫用清算程序之情節，而決定應否為債務人免
    責之裁定。
　⒉債務人自開始更生至迄今（即自108年12月至111年2月止，以
    27個月計算，下稱系爭期間）之收入及支出：
　　債務人主張系爭期間之收入，有家庭代工每月7,500元，惟
    因疫情影響，至109年2月後已無收入，是薪資收入約16,000
    元，及於109年11月至12月分別領取之意外險理賠金7,000元
    、26,750元、26,580元、7,600元，系爭期間之收入共計83,
    930元等語，並提出其勞工保險被保險人投保資料表、108年
    度至109年綜合所得稅各類所得資料清單、郵局存摺、台北
    富邦銀行各類存款歷史對帳單（2帳戶）、永豐銀行銷戶申
    請書暨取款憑條（掛失）、健維骨科診所診斷證明書、醫療
    費用收據暨照片2紙、台北富邦銀行買賣外幣現鈔／旅行支票
    申請書等件為證（見本院卷第189至211頁），復經本院依職
    權調得債務人之105年至109年度稅務電子閘門財產所得調件
    明細表、臺北市政府社會局111年2月11日函、臺北市政府都
    市發展局111年2月14日函、勞動部勞工保險局111年2月14日
    函（見本院卷第93至111頁、第115至119頁）在卷可稽，互
    核與債務人所述相符，堪認債務人主張為真實。而債務人主
    張系爭期間之支出，以新北市最低生活費1.2倍作為計算其
    個人生活必要費用之標準，並以此標準計算與配偶平均分攤
    子女魏○成之扶養費等語。按債務人必要生活費用，以最近
    一年衛生福利部或直轄市政府所公告當地區每人每月最低生
    活費1.2倍定之，消債條例第64條之2第1項定有明文。查債
    務人現居新北市新店區，爰以新北市108年度至111年度每人
    每月最低生活費之1.2倍，即分別為17,599元、18,600元、1
    8,720元、18,960元計算，並以此數額作為法院裁定開始更
    生程序後之每月必要生活費用，當屬合理。是以，債務人於
    系爭期間之必要生活費用共計23萬8,086元（計算是：17,59
    9元×1個月＋18,600元×12個月＋18,720元×12個月＋18,960元×2
    個月＝503,359元）。至於債務人扶養魏○成之部分，魏○成雖
    尚未成年，惟債務人既自陳自聲請更生時起，其本人及魏○
    成均賴配偶丁○○扶養，則債務人顯未支付魏○成之扶養費，
    此扶養費部分應不予列計。　
　⒊準此，債務人於系爭期間之收入8萬3,930元，扣除必要生活
    費用50萬3,359元後，已無餘額，核與消債條例第133條所定
    「法院裁定開始清算程序後，債務人有薪資、執行業務所得
    或其他固定收入，扣除自己及依法應受其扶養者所必要生活
    費用之數額後仍有餘額」之要件不符，自不得依該規定為不
    免責之裁定。　　
㈡、債務人無消債條例第134條第2款規定之不免責事由：　　
　⒈查債務人於清算程序中所提出之資產表（見本院司執消債清
    卷第87頁），就其所有尚有國泰人壽保險股份有限公司（下
    稱國泰人壽公司）之保險單及永豐銀行帳戶存款，未曾陳報
    或說明，於110年1月21日所提陳報狀，亦僅陳稱永豐銀行帳
    戶已註銷，並提出舊保險資料相佐。就上揭保險單部分，係
    經本院司法事務官函詢中華民國人壽保險商業同業公會及國
    泰人壽公司，始查知債務人有國泰人壽保險數筆（下稱系爭
    保險，見本院司執消債清卷第148至149頁、第152至154頁反
    面）；另就存款部分，係經本院於111年2月10日函命債務人
    補正永豐銀行帳戶之存款明細及銷戶證明後，債務人始陳報
    該帳戶於111年2月22日銷戶時，尚有1,000元之餘額（見本
    院卷第205頁）。就此，債務人辯稱謂：其配偶丁○○雖曾告
    知因幫業務員作業績，而有為債務人購買長照險，惟因相關
    保險費均由丁○○繳納，保單內容亦是債務人死後，家人才得
    以領取保險金，故不知悉保單為其名下財產，且因債務人當
    時受傷而行動不便，故以舊資料提出，非故意隱瞞財產，另
    債務人願將此保險價值清償予債權人而未造成清算程序進行
    延宕，是應無消債條例第134條第2、8款之不免責事由；就
    永豐銀行遺漏之存款1,000元，與債務人之債務總額465萬6,
    845元相比，所占比例甚低，縱有違反第134條第2、8款之不
    免責事由，情節應屬輕微，且已依債權比例清償於各債權人
    等語。本院審以債務人固有知系爭保險存在卻而未為陳報，
    亦未於書狀說明其有無法重新申請保險資料之情，然縱其有
    對屬清算財團之財產為匿報之情，惟該保險契約解約金16,0
    80元既經國泰人壽解繳到院，且已分配予各債權人，另就存
    款餘額1,000元部分，債務人於本件裁定前已提出相當金額
    並按債權比例清償全體債權人，實際上均未侵害各債權人之
    權益，亦未影響清算程序之進行，與本條例第134條第2款所
    定之要件，尚屬有間。
　⒉除上開保險資料、銀行帳戶外，本件債務人對於自身之其他
    收支及財產狀況，業已於更生、清算程序中提出全國財產稅
    總歸戶財產查詢清單、105至109年度綜合所得稅各類所得資
    料清單、勞工保險被保險人投保資料表、郵局存摺明細、台
    北富邦銀行存摺明細暨各類存款歷史對帳單、家庭代工收據
    、集保戶往來參加人明細資料表（含帳號）、保管帳戶客戶
    餘額表、客戶存券異動明細表、投資人於各專戶無資料明細
    表、投資人於清算交割銀行未開戶明細表、永豐銀行銷戶申
    請書暨收款憑條等件為證（見士林調解卷第20至24頁反面，
    士林更生卷第55至59頁，本院消債更卷第59頁，司執消債清
    第142至146頁，本院卷第189至205頁）；復有勞保局Web IR
    查詢系統、債務人105年至109年度稅務電子閘門財產所得調
    件明細表、臺北市政府社會局111年2月11日函、臺北市政府
    都市發展局111年2月14日函、勞動部勞工保險局111年2月14
    日函、中華郵政股份有限公司111年2月16日函、永豐商業銀
    行111年2月15日金融資料查詢回覆函、台北富邦商業銀行股
    份有限公司新店分行111年2月18日函、國泰人壽保險股份有
    限公司111年4月7日函等件在卷可稽（見本院司執消債清卷
    第18頁、本院卷第93至111頁、第115至119頁、第129至131
    頁、第141頁、第149至153頁、第353至370頁），堪認債務
    人就其他收支及財產狀況，已為適當之說明及證明，並就此
    部分未故意隱匿、毀損應屬清算財團之財產，或為其他不利
    於債權人之處分，致債權人受有損害，是債務人無消債條例
    第134條第2款規定之不免責事由。
㈢、債務人無消債條例第134條第4款規定之不免責事由：
　⒈按修正前消債條例第134條第4款規定，債務人之浪費行為屬
    不免責之事由，實務上適用結果，債務人多因有此款事由而
    不獲免責，為免對債務人過度嚴苛，應予以適度限縮為消費
    奢侈商品或服務，並參照第20條、第44條、第64條、第82條
    及第133條等規定，限於債務人於聲請清算前2年內，所為消
    費奢侈商品或服務等不當行為，始足當之，是前開第134條
    第4款法文於107年12月26日修正後即明定，須債務人聲請清
    算前2年內，因消費奢侈商品或服務、賭博或其他投機行為
    ，所負債務之總額逾聲請清算時無擔保及無優先權債務之半
    數，而生開始清算之原因。
　⒉本院依職權調閱債務人入出境資訊連結作業資料（見本院卷
    第91頁），債務人於聲請更生前2年內（即106年2月20日至1
    08年2月19日）前後7次；於聲請更生後又出國1次，總計8次
    ，其情形如下：①於106年5月5日至同年5月10日（計6天），
    出境前往日本沖繩；②106年7月11至同年7月16日（計6天）
    ，出境前往日本大阪、名古屋等地；③106年11月8日至同年1
    1月12日（計5天），出境前往泰國曼谷；④107年5月31日至
    同年6月2日（計3天），出境前往澳門；⑤107年7月30日至同
    年8月3日（計5天），出境前往日本大阪；⑥107年9月17日至
    同年9月22日（計6天），出境前往日本大阪；⑦107年11月22
    日至同年11月26日（計5天），出境前往泰國清邁；⑧108年8
    月5日至同年8月10日（計6天），出境前往韓國首爾。查本
    件債務人固有如上所列，於短期之內頻繁出國之情，然審以
    於別無具體事證下，無從認上開8次出國費用有逾聲請更生
    時之無擔保及無優先權債務之半數即121萬8,449元（依更生
    程序時之債權表所示，無擔保及無優先權之債權總金額2,43
    6,897元）之情；且債權人經本院詢問後，亦未提供何資料
    供本院審酌是否有逾前開無擔保及無優先權債務半數數額之
    情，本件難認債務人於聲請清算前2年有修正後消債條例第1
    34條第4款所定之消費奢侈商品、服務或從事其他投機行為
    。
㈣、債務人有消債條例第134條第8款規定之不免責事由：
　⒈按債務人故意於財產狀況、收入說明書為不實之記載，或有
    違反本條例第9條第2項到場義務、第41條出席及答覆義務、
    第81條第1項提出財產狀況及收入說明書及債權人、債務人
    清冊義務、第82條第1項報告義務、第89條生活儉樸及住居
    限制義務、第101條提出清算財團書面資料義務、第102條第
    1項移交簿冊、文件及一切財產義務、第103條第1項答覆義
    務、第136條第2項協力調查義務等，勢必影響清算程序之進
    行，為使債務人盡其法定義務，俾清算程序順利進行，亦不
    宜使債務人免責，此觀消債條例第134條第8款立法理由甚明
    。又債務人違反第8款所列法定真實陳述、提出、答覆、說
    明、移交、生活儉樸、住居限制及協力調查等義務，須造成
    債權人受有損害，或對於程序順利進行發生重大影響，法院
    始應為不免責之裁定（消債條例第134條第8款修正理由參照
    ）。　　
　⒉承上所述，債務人於聲請更生前2年間曾出入境7次；聲請更
    生後亦出入境1次之情。其經本院命其陳報出國原因及相關
    旅宿、交通費用由何人負擔等節提出說明後，雖具狀陳稱：
    關於106年2月、5月、11月，107年5月、7月、9月及108年8
    月至日本出差，係因債務人父親生前將「蟻酸鉻」賣給隆興
    會社，父親又走得突然沒有交代公司事務，致很多貨款沒有
    收回，後隆興會社要在日本製作「蟻酸鉻」，便請債務人前
    往日本協助製作，相關機票及住宿均由該公司負責，債務人
    原希望取得生意往來之機會，惟隆興會社嗣於109年將該技
    術出售；另於107年11月22日至同年11月26日至泰國，及108
    年8月5日至同年8月10日至韓國旅遊部分，係與丁○○參加合
    作廠商公司之旅遊，相關費用由丁○○支付等語，並檢附丁○○
    之支出證明乙紙為證（見本院卷第373頁）。本院審以債務
    人與丁○○前往泰國及韓國旅遊之部分，已提出丁○○之支出證
    明，且次數非多，債務人關於此部分出國費用均由丁○○負擔
    乙節，尚屬可信；惟就債務人出國前往日本多次（包括赴沖
    繩、大阪、名古屋各地）部分，債務人未提供任何資料或證
    據供本院審酌，亦未提出債務人因協助隆興會社製作「蟻酸
    鉻」而由隆興會社出資負擔其出國費用之單據或證明文件，
    本院自難僅憑債務人空言主張，逕信為真。何況，以債務人
    所陳，其出境係受隆興會社委託協助製作「蟻酸鉻」，則以
    債務人短短2年間，為該公司出境之頻繁，衡之常情，當有
    相當報酬才是，然債務人未於聲請更生時為任何相關陳報，
    已難信其辯解屬實。除此外，債務人尚有前往泰國曼谷及澳
    門之情，而債務人就此亦未為任何說明或提供相關資料或證
    據供本院審酌，顯可疑債務人未據實說明或陳，可信債務人
    有其他來源可支付出國費用，卻未於財產及收支狀況說明書
    列明，足認債務人係故意於財產及收入狀況說明書為不實之
    記載，而有違反消債條例第82條第1項據實報告之義務。又
    本件債務人於聲請更生前暨聲請後之出入境行為，已逾越一
    般人通常之程度，亦有違消債條例第89條第1項生活儉樸及
    住居限制之義務，此當有致債權人受損害之情，債務人就此
    復未提出經普通債權人全體同意其免責之證明，應認債務人
    此部分亦有消債條例第134條第8款之不免責事由。
　⒊本件參以全體債權人於清算程序中分配總額僅16,482元，受
    償比例約為百分之0.35（見本院司執消債清卷第217頁），
    而債務人於聲請更生前2年內卻有7次出國、聲請更生後亦有
    1次出國之紀錄，其停留國外日數非短、次數頻繁，有違一
    般負債者生活儉樸或縮減消費之常理，顯可疑債務人有其他
    收入卻未陳報，本件難認有消債條例第135條情節輕微而例
    外免責規定之適用。
㈤、本院依職權就現有事證予以調查審酌之結果，查無債務人有
    何其他應依消債條例第134條為不免責裁定之事由。
五、綜上所述，本件債務人有消債條例第134條第8款所定不應免
    責之情形，復未經普通債權人全體同意其免責，揆諸首揭規
    定，本件債務人應不免責。又法院為不免責之裁定確定後，
    債務人繼續清償債務如附表所示，依消債條例第142條之規
    定，可再行聲請法院裁定免責，附此敘明。　　
六、依消債條例第134條第8款，裁定如主文。
中　　華　　民　　國　　111 　年　　5 　　月　　27　　日
                  民事第二庭    法　官　蔡英雌
以上正本係照原本作成。
如不服本裁定應於送達後10日內向本院提出抗告狀，並繳納抗告
費新臺幣1,000元。
中　　華　　民　　國　　111 　年　　5 　　月　　27　　日
                                書記官  霍薇帆